臺灣板橋地方法院民事判決　　　　　　　 96年度選更字第1號
原　　　告　台灣板橋地方法院檢察署檢察官
訴訟代理人　甲○○
被　　　告　乙○○
訴訟代理人　宋國城律師
上列當事人間請求當選無效事件，經本院於民國96年4 月25日言
詞辯論終結，判決如下：
    主  文
被告就中華民國九十五年六月十日舉行之九十五年鄉鎮市民代表
暨村里長選舉之台北縣三重市光明里里長選舉之當選無效。
訴訟費用由被告負擔。
    事實及理由
一、原告起訴主張：
  (一)台北縣選舉委員會於民國95年6 月10日舉辦95年鄉鎮市民代
    表暨村里長選舉，被告乙○○對於有選舉權之人交付賄賂，
    而被告嗣於95年6 月16日經台灣省選舉委員會公告當選為台
    北縣三重市光明里里長。
  (二)緣被告參選95年度台北縣三重市光明里里長選舉，為求順利
    當選，竟基於對光明里里長選舉有投票權之人交付賄賂，而
    約其投票權為一定行使之概括犯意，連續自95年6 月1 日起
    至同年月5 日止，在台北縣三重市○○街126 巷14號至17號
    一帶，以每票新台幣（下同）500 元之代價，對有投票權之
    里民梁黃珠江、吳慧如等交付1,500 元、500 元之代價，期
    使梁黃珠江、吳慧如等人為投票權一定之行使（即於上開里
    里長選舉投票時投票予被告），涉犯公職人員選舉罷免法第
    90條之第1 項之罪嫌，目前雖僅查獲被告確有分別對前述之
    光明里里民梁黃珠江、吳慧如等人交付1,500 元、500 元之
    投票行賄犯行，惟被告實有對多位在95年度台北縣三重市光
    明里里長選舉中有投票權之里民行賄之舉，已足認被告之賄
    選犯行已在實際上對前開選舉之結果產生影響。
  (三)為此，依據公職人員選舉罷免法第103 條第1 項第4 款規定
    提起本件訴訟，請求宣告被告乙○○就中華民國95年6 月10
    日舉行之95年鄉鎮市民代表暨村里長選舉之台北縣三重市光
    明里里長選舉之當選無效。
二、被告則抗辯：
  (一)被告並無對里民梁黃珠江、吳慧如交付1,500 元、500 元，
    期使為投票權一定之行使。被告於刑事偵查中自白，係因受
    羈押數天，身體本有疾病，數天未服藥，於不自由之狀況下
    自白，是被告絕無對里民有賄選行為。
  (二)被告並無足認有影響選舉結果之虞：按民主國家選舉制度之
    設計，固以誠實獲取選票角逐公職為其制度公正性之運件目
    標，惟公正與否不能僅以形式觀之，亦應兼顧實質得票數之
    多寡，以落實民主選舉多數決之真締，避免在得票數懸殊之
    情況下率以當選人涉犯在未定之天之罪嫌為由，遽然由次順
    位之侯選人遞補其當選名次，致生竹乖違民意之結果。本件
    被告除被查獲之賄選行為僅梁黃珠江等人外，並未扣得被告
    其他用以作為賄選之物品或金錢，足見被告並非以計劃性、
    組織性之方式大規模地進行賄選，又本件選舉侯選人共有四
    位，當選之被告與次高票侯選人之得票數，相差達有70餘票
    ，是以縱梁黃珠江等人，均投票與被告，對被告之當選結果
    亦不生影響。
  (三)為此，請求駁回原告之訴。
三、兩造不爭執之事實：
  (一)台灣省選舉委員會於95年6 月16日公告被告乙○○當選台北
    縣三重市光明里里長，原告於95年6 月29日提起本件宣告被
    告乙○○當選無效之訴。
  (三)台北縣三重市光明里95年度里長選舉，計有被告、李政達、
    林金泉、林塗懺參選，得票數分別為698 票、621 票、597
    票、533票。
  (四)被告因涉犯公職人員選舉罷免法第90條之1 第1 項之罪嫌，
    經台灣板橋地方法院檢察官以95年度選偵字第75、76號起訴
    書向本院提起公訴。
四、本件爭點與本院之判斷：
  (一)被告有無向里民行賄之行為：
  查原告主張被告有於95年6 月1 日起至同年月5 日止，在台
    北縣三重市○○街126 巷14號至17號一帶，向有投票權之里
    民梁黃珠江、吳慧如等人交付1,500 元、500 元，期使梁黃
    珠江、吳慧如等人為投票權一定之行使（即於上開里里長選
    舉投票時投票予被告）之事實，已據被告於本院95年選簡字
    第2 號違反公職人員選舉罷免法案件之準備程序中自白，有
    上開刑事判決1 件附於台灣高等法院95年度選上字第18號卷
    可證，且被告於本院95年度選字第9 號當選無效事件95年8
    月24日審理時亦自認：刑事部分開庭時，我是有承認，且刑
    事部分應該沒有冤枉等語，並與證人梁黃珠江、吳慧如、丁
    楊家於調查局與偵查中證述情節相符（詳本院95年度選字第
    9 號卷第63-72 、73-81 頁），則原告此部分之主張，自堪
    信為真實。
  被告抗辯：其於刑事偵查中自白，係因受羈押數天，身體本
    有疾病，數天未服藥，於不自由之狀況下自白云云。惟查被
    告於本院95年度選字第9 號95年8 月24日審理時，受未遭受
    羈押，亦無不自由狀況，仍陳稱：刑事部分上次開庭時有承
    認（有行賄之行為），刑事部分並無冤枉等語，且於同案95
    年9 月21日審理時當庭提出之答辯二狀僅以行賄票數是否足
    以影響當選為唯一爭點進行辯論，顯見被告抗辯：其於偵查
    中與刑事庭審理時之自由係於不自由之狀況下所為云云，並
    非實在，否則，斷無於95年度選字第9 號2 次審理時，陳述
    刑事案件並無冤曲於先，並以行賄票數是否足以影響當選結
    果為唯一爭點辯論於後。因此，被告此部分之抗辯，顯屬不
    足採信。
  (二)被告行賄之票數是否有足以影響選舉結果之虞：
  按當選人公職人員選舉罷免法第90條之1 第1 項之行為，足
    認有影響選舉結果之虞者，選舉委員會、檢察官或同一選舉
    區之候選人得以當選人為被告，自公告當選人名單之日起15
    日內，向該管轄法院提起當選無效之訴，同法第103 條第1
    項第4 款定有明文。復按同法第103 條第1 項第4 款所規定
    「足認有影響選舉結果之虞」之要件，應作一般性與抽象性
    之判斷，並不以已實際影響選舉結果為必要，如侯選人行賄
    之票數或比例對於其他重要選舉已足以變更結果，即須認定
    侯選人就其所參選之公職選舉有足以影響選舉結果之虞，否
    則，即會造成對不同選舉或不同選區之侯選人提無當選無效
    有不同判斷標準之情形。再者，83年7 月23日修正該條款之
    立法意旨：「賄選對選舉純潔性、公正性的傷害極大，有此
    行為，自當為提起當選無效之原因，但此類賄選對象為有投
    票權之人，人數眾多，如規定須『足以影響選舉結果』，會
    造成原告之舉證困難，如不作任何限制（即不作足以影響選
    舉結果之規定），則原告只須證明被告賄選一人，即可提起
    當選無效之訴，將使此種訴訟大增，社會國家將付出極大代
    價，因此折衷制訂為『足以影響選舉結果之虞』，以便制止
    賄選又避免濫訴」，可見對於當選無效訴訟作「足以影響選
    舉結果之虞」之限制旨在避免濫訴，則如無濫訴之情形，賄
    選既嚴重傷害選舉之純潔性與公正性，自得為提起當選無效
    之原因，立法意旨甚明。
  經查：被告於95年6 月1 或2 日前住梁黃珠江家中拜票時
    ，即求梁黃珠江支持被告競選光明里里長，被告問梁黃珠江
    家有幾票，梁黃珠江回答3 票，被告隨即拿出1 張1000元及
    1 張500 百元之現金給梁黃珠江，並拜託梁黃珠江要選給1
    號之被告等情，已據證人梁黃珠江於95年6 月5 日法務部調
    查局縣調查站調查時，及台灣板橋地方法院檢察署於同日偵
    查時，證述甚明，有原告提出之上開筆錄1 份在卷可證，則
    被告向梁黃珠江行賄之票數係3 票，堪予認定。被告於95
    年6 月2 日上午9 點半問吳慧如家幾票，吳慧如說1 票，被
    告突然拿出500 元給吳慧如，吳慧如一直推，被告硬塞，被
    告說跟林秋貴一起買（票）的，錢放了就走，被告說里長比
    較重要等情，亦據證人吳慧如於台灣板橋地方法院檢察署95
    年6 月6 日偵查時，證述甚詳，有原告提出之上開筆錄1 份
    在卷足憑，則被告向吳慧如行賄之票數係1 票，亦堪認定。
    綜上所述，被告雖僅經查獲向梁黃珠江與吳慧如行賄，然
    行賄之票據係4 票，並非僅有2 票，至為明確。
  復查台北縣光明里里長選舉，被告之得票數為698 票，被查
    獲之行賄數為4 票，占被告選當得票數之0.5731% 【計算式
    ：4/698 ，小數點4 位以下4 捨5 入）。而行賄票數占當選
    票數0.5731% 就一般性與抽象性之判斷，應否評價為「足以
    影響選舉結果之虞」，本院擬我國選舉史上曾經發生之幾次
    重要選舉加以對比分析。
  按有總統副總統選舉罷免法第86條第1 項規定之行為（即賄
    選行為），足認有影響選舉結果之虞者，得提起當選無效之
    訴，同法第10 4條第1 項第4 款定有明文。以我國（西元）
    2000年總統副總統大選為例，5 組侯選人得票數按高低排列
    ，分別為497 萬7,697 票、466 萬4,972 票、292 萬5,513
    票、7 萬9,42 9票、1 萬6,782 票，當選票數為497 萬7,
    697 票，當選票數之0.5731% 為2 萬8,527 【計算式：0000
    000*0.5731%=28 527，小數點以下四捨五入】。次以我國20
    04年總統副總統選舉為例：2 組侯選人得票數按高低排列分
    別為647 萬1,97 0票、644 萬2,452 票（以中選會公告為準
    ），當選票數為647 萬1,970 票，當選票數之0. 5731%為3
    萬7,091 票【計算式：0000000*0.00 57 31=37091，小數點
    以下四捨五入】。其中2000年總統副總統大選當選數票之0.
    5731% 對選舉結果固不生影響，但2004年總統副總統大選當
    選數票之0.5731 %即可變更選舉結果，因此，當選票數之0.
    5731% 就一般性與抽像性之判斷上應認有足以影響選舉結果
    虞，已在我國總統副總統大選上獲得實證。實者，我國2004
    年總統副總統大選當選與落選相差之票數為2,9518票，占當
    選票數之0.4561% 【計算式：29518/0000000=0.4561% ，小
    數點4 位以下4 捨5 入】，因此，從我國總統大選實務上已
    可獲得當選票數之0.4561% 就一般性與抽像性之判斷上，必
    須認定為有「足以影響選舉結果之虞」之結論。
  再以民國95年12月9 日舉行之高雄市市長選舉為例，當選票
    數為379,417 票，得票數次高者獲得378,297 票，兩者差距
    之票數為1120票。當選票數之0.5731% 為2174.4388 票【計
    算式：379417*0.5731%＝2174.4388 ，小數點四位以下四捨
    五入】。顯見於該次高雄市長選舉中當選票數之0.5731% ，
    會影響選舉結果，使選舉發生翻盤之結果。實者，95年12月
    9 日之高雄市長選舉，當選與落選之票數差距為1120票，占
    當選票數之0.2952% 【1120/378297=0.2952% ，小數點四位
    以下四捨五入】。因此，從我國縣市長選舉實務上已可獲得
    選票數之0.2952% 就一般性與抽象性之判斷上，必須認定為
    「有影響選舉結果之虞」之結論。
  末按公職人員選舉罷免法第90條之1 所規定之「足認有影響
    舉選結果之虞」係屬抽象危險，並非屬具體危險，此種「有
    影響舉選結果之虞」之判斷，必須作一般性得抽象判斷，並
    非從該次選舉之實際結果作具體判斷。而從我國選舉史上重
    要之幾次選舉觀察，可以發現當選票數之0.4561% 、0.2952
    % 並不僅具有影響選舉結果之危險，且確實已影響選舉之結
    果。而被告行賄之票數既達當選票數之0.5731% ，則就一般
    性與抽像性之判斷上，自應認有足以影響選舉結果之虞。否
    則，如認行賄之票數達當選票數之0.5731% ，猶不足以影響
    選舉之結果，豈非謂總統副總統、縣市長選舉均可在當選票
    數之0.5731% 範圍內買票，非但我國選舉制度之公平性喪失
    殆盡，選舉結果亦無法獲得一般民眾普遍認同，我國民主制
    度將無法維持。
五、從而，原告依據公職人員選舉罷免法第103 條第1 項第4 款
    之規定提起本件訴訟，請求宣告被告乙○○當選台北縣三重
    市光明里里長無效，為有理由，應予准許。
六、本件事證已臻明確，兩造其餘攻擊防禦方法及其他調查證據
    之聲請，均與本判決所為判決不生影響，無庸逐一審酌與調
    查，併予敘明。
七、結論：原告之訴為有理由，依民事訴訟法第78條，判決如主
    文。
中　　華　　民　　國　　96　　年　　4 　　月　　30　　日
                  民事第三庭    審判長法官　朱耀平
                                      法官  徐玉玲
                                      法官  何君豪
以上正本係照原本作成
如對本判決上訴，須於判決送達後20日內向本院提出上訴狀
中　　華　　民　　國　　96　　年　　4 　　月　　30　　日
                                    書記官　蕭興南
